【裁判字號】    98,上訴,1666
【裁判日期】    981028
【裁判案由】    毒品危害防制條例
【裁判全文】
臺灣高等法院刑事判決                98年度上訴字第1666號
上  訴  人
即  被  告  甲○○
                    樓
                    （現另案於臺灣臺北監獄執行）
上列上訴人因違反毒品危害防制條例案件，不服臺灣桃園地方法
院97年度訴字第721號，中華民國98年2月26日第一審判決（起訴
案號：臺灣桃園地方法院檢察署97年度毒偵字第710 號），提起
上訴，本院判決如下：
    主  文
上訴駁回。
    事  實
一、甲○○前於民國87年間因施用毒品案件，經送觀察、勒戒後
    ，認無繼續施用毒品之傾向，由臺灣板橋地方法院檢察署檢
    察官於87年8月10日以87年度偵字第14843號不起訴處分書為
    不起訴處分確定。復因施用毒品案件，經送觀察、勒戒後，
    認無繼續施用毒品之傾向，經同署檢察官於87年9 月30日以
    87年度偵字第11663 號不起訴處分書為不起訴處分確定。再
    因施用毒品案件，經臺灣板橋地方法院以87年度毒聲字第37
    80號裁定令入戒治處所施以強制戒治，於89年2 月25日戒治
    期滿執行完畢，並經同署檢察官以87年度偵字第25717 號聲
    請簡易判決處刑，經臺灣板橋地方法院以88年度簡上字第11
    0號判決撤銷原判決，判處有期徒刑6月確定。又因施用及持
    有毒品案件，經臺灣板橋地方法院以89年度毒聲字第3773號
    裁定令入戒治處所施以強制戒治，於90年7月3日戒治期滿執
    行完畢，並經同署檢察官以89年度毒偵字第3254號提起公訴
    ，經臺灣桃園地方法院以89年度訴字第1451號判決就持有第
    一級毒品部分判處有期徒刑4 月，就連續施用第二級毒品部
    分判處有期徒刑8 月，並定應執行刑有期徒刑11月，嗣經提
    起上訴，本院以90年度上易字第969 號判決駁回上訴確定。
    復因轉讓毒品案件，經臺灣桃園地方法院以88年訴字第1221
    號判決判處有期徒刑7 月，經提起上訴，本院以88年度上訴
    字第3730號判決駁回上訴，復經最高法院以91年度台上字第
    1755號判決駁回上訴確定。另犯偽造文書案件，經臺灣板橋
    地方法院以89年度訴字第1331號判決判處有期徒刑5 月確定
    。後3案件經定執行刑為有期徒刑1 年9月確定，並與上開施
    用毒品案件所判處有期徒刑6 月部分接續執行，於91年11月
    6日假釋出監交付保護管束，於92年7月15日保護管束期滿假
    釋未經撤銷而以已執行完畢論。繼之又因施用毒品案件，分
    別經臺灣板橋地方法院以93年度簡字第1890號判決判處有期
    徒刑6月確定，及以94年度易字第107號判決判處有期徒刑10
    月確定，並接續執行，於95年3 月16日執行完畢。詎甲○○
    仍不知悔悟，基於施用第一級毒品海洛因之犯意，於97年1
    月31日為警採尿前之26小時內某時（須排除甲○○當日為警
    查獲至採集尿液間之不可能施用時間），在不詳地點，施用
    第一級毒品海洛因1次。嗣於97年1 月31日凌晨2時許，警方
    至桃園縣龜山鄉○○路○段145號4 樓執行搜索時，甲○○竟
    自該處跳窗欲逃逸，惟仍於該處1 樓，為警當場查獲並逮捕
    （甲○○施用第二級毒品之犯行，業據其撤回上訴，而由原
    審判處有期徒刑5月確定）。
二、案經臺北縣政府警察局新莊分局報請臺灣桃園地方法院檢察
    署檢察官偵查起訴。
    理  由
甲、程序方面：
一、本件被告甲○○被訴於97年1 月31日為警採尿前96小時內施
    用第二級毒品甲基安非他命之犯行，經原審判處有期徒刑五
    月，被告雖不服提起上訴，惟其已於98年5 月22日具狀撤回
    上訴而確定，此有其名義之撤回上訴狀足憑（見本院卷第61
    頁），則本院僅須就被告所涉施用第一級毒品行為之部分為
    審理，合先敘明。
二、按檢察事務官、司法警察官或司法警察因調查犯罪情形及蒐
    集證據之必要，對於經拘提或逮捕到案之犯罪嫌疑人或被告
    ，得違反犯罪嫌疑人或被告之意思，採取其指紋、掌紋、腳
    印，予以照相、測量身高或類似之行為；有相當理由認為採
    取毛髮、唾液、尿液、聲調或吐氣得作為犯罪之證據時，並
    得採取之，刑事訴訟法第205條之2定有明文，此乃刑事訴訟
    法所明文承認檢察事務官、司法警察官、司法警察之強制取
    樣權，惟在人身不受侵犯之基本權保障下，實際執行時仍應
    依比例原則為之。經查，證人即負責本件採尿之員警乙○○
    於原審審理時證稱：伊協助被告到醫院就診，就診時醫生、
    護士告訴伊等被告有受傷的狀況，伊有告訴醫生說被告是什
    麼案子，醫生說以被告的狀況，看伊等要不要進行導尿採尿
    蒐證，伊等經過醫生的建議之後，就請醫院方面做導尿的動
    作，伊有告訴被告，並經被告同意才這樣做等語（見原審卷
    第36頁至第37頁，及第39頁），被告於本院審理時雖否認警
    方有經其同意採尿，惟被告於本案為警查獲當時係通緝犯，
    且經警查獲其所有之甲基安非他命等物，已據被告於本院審
    理時供明在卷（見本院卷第38頁背面），並有台北縣政府警
    察局新莊分局搜索暨扣押筆錄、扣押物品目錄表可稽（見97
    年度毒偵字第710 號偵查卷第31頁至第35頁），則被告既係
    通緝犯，且為持有毒品之現行犯，警方於本案逕行逮捕被告
    ，自符合刑事訴訟法第87條第1項、第88條第1項之規定，又
    被告既經警查獲其持有甲基安非他命等毒品，其涉嫌違反毒
    品危害防制條例罪嫌重大，自足認有相當理由對被告強制採
    尿作為犯罪之證據，且本件警方強制採尿之程序，亦係由專
    業之醫護人員依通常導尿之程序採取之，已足以保障被告人
    身不受侵犯之基本權利，亦與比例原則無違，是以縱認本件
    警方未經被告同意而對被告為強制採尿行為，亦符合刑事訴
    訟法第205條之2規定，要無違法可言，則警方依該條規定所
    採得之被告尿液檢體，自得為證據，而有證據能力，被告抗
    辯警方對其強制採尿而有程序上瑕疵云云，自難採信。
乙、實體方面
一、訊據被告甲○○矢口否認有何施用第一級毒品海洛因之犯行
    ，辯稱：伊並未施用海洛因，本件警察係在醫院病床上對伊
    強制採尿，而且係在警局製作完筆錄後才封緘，相隔時間甚
    久，伊係被冤枉云云。經查：
  (一)本院將當庭所採集之被告唾液檢體與被告為警查獲後所採之
    尿液檢體，先後送內政部警政署刑事警察局及憲兵司令部刑
    事鑑識中心，鑑驗兩者之DNA 型別是否相符，惟均因上揭尿
    液檢體量不足，致無法鑑驗，有內政部警政署刑事警察局98
    年8月17日刑鑑字第0980109836號函暨該局98年8月10日刑醫
    字第0980090923號鑑驗書、憲兵司令部分刑事鑑識中心送驗
    案件退件說明表附於本院卷可憑，惟證人即負責對被告採尿
    之員警乙○○於原審審理時證稱：「（檢察官問：本件查獲
    經過？）當時我們跟偵查隊一起查獲，我在樓梯間守候，學
    長說人從樓上跳下來，我就下去樓下，協助被告到醫院就診
    。」、「（檢察官問：你陪同被告到醫院之後，你們何時採
    尿？）就診時醫生、護士有告訴我們被告有受傷的狀況，我
    有告訴醫生說被告是什麼案子，醫生說以被告的狀況看我們
    要不要進行導尿採尿蒐證，我們經過醫生的建議之後就請醫
    院方面做導尿的動作。」、「（檢察官問：你們是依照何程
    序將被告的尿液送驗？）在醫院的時候因為我們沒有帶封緘
    ，所以我就通知我的同事過來醫院載我跟被告回偵查隊，當
    時被告所有的物品包括尿液都是由我帶回偵查隊之後才封緘
    。」、「（檢察官問：到了偵查隊之後進行如何的程序？）
    依照正常程序，尿液必須由被告親自排放，並由被告在封緘
    上按指印，我們在封緘上註明日期、採尿人員及案由、編號
    ，由我們在被告面前將封緘黏貼在尿液瓶上。」、「（檢察
    官問：你們把被告帶回偵查隊之後才請被告在封緘的地方按
    指印？）是。」、「（檢察官問：從逮捕被告到把被告帶回
    偵查隊這整個過程中被告的意識如何？）都是清醒的。」、
    「（檢察官問：在整個過程中，被告有無向你們表達異議或
    是對你們的任何程序有意見？）都沒有。」、「（被告問：
    回到偵查隊後多久才把尿液封緘的？）我印象中是製作完筆
    錄之後才封緘，筆錄不是我做的，所以我不是很確定是回到
    偵查隊多久後才封緘。」等語（見原審卷第36頁至第39頁）
    ，固與被告所辯其係在警局製作完筆錄後才將尿液檢體封緘
    乙節相符，惟依警察機關辦理特定人員尿液採驗作業要點第
    5 點第5 款之規定，尿液之採集應依行政院衛生署公告之濫
    用藥物尿液採集相關規定辦理，復經本院檢視行政院衛生署
    公告之濫用藥物尿液採集作業規範，警方先於醫院對被告採
    尿，及至被告於警局經警製作完成筆錄後方封緘，該等過程
    並無違反該作業規範之處，參以被告係於97年1月31日凌晨2
    時許經警查獲，且於當日中午12時50分經警移送至臺灣桃園
    地方法院檢察署，亦有臺北縣政府警察局新莊分局刑事案件
    報告書、臺灣桃園地方法院檢察署點名單在卷可稽（見97年
    度毒偵字第710號偵查卷第1頁、第74頁），則該等採尿及封
    緘過程均於查獲當日上午完成，即難認該等過程有何延宕之
    處。且依證人乙○○之上開證詞，被告於警方採尿後之封緘
    過程並未表示異議，而證人乙○○與被告既素不相識，亦無
    怨隙，且為執法之員警，對於偽造證據、偽證之法律責任應
    知之甚詳，其經原審傳喚到庭亦具結作證，自應無故意誣陷
    被告而捏造事實，自陷偽證重罪危險之理，況被告為警查獲
    當日，亦經警移送臺灣桃園地方法院檢察署，被告於內勤檢
    察官訊問時亦供述：採尿過程伊都沒有意見，是醫院用導管
    採的等語（見97年度毒偵字第710 號偵查卷第76頁），則本
    件被告經警查獲後所採尿液檢體既經其捺印封緘，倘該尿液
    檢體非被告所排放，被告儘可當場拒絕捺印封緘，其卻捨此
    不為，甚而於經警移送至臺灣桃園地方法院檢察署時，亦當
    庭向檢察官明確表明對警方採尿過程無異議，若謂該等經被
    告捺印封緘之尿液檢體，非從被告身上採集，孰能置信？凡
    此均足徵警方查獲被告後所採之尿液檢體，確係取自被告身
    上，被告質疑該尿液檢體之採集過程，無非係事後卸責之詞
    ，無足採信。
  (二)次查，被告甲○○於97年1月31 日經警送醫急診以導管採集
    之尿液檢體，經送台灣檢驗科技股份有限公司以EI A酵素免
    疫分析法初步檢驗，再以GC/MS氣相層析質譜儀分析法為確
    認檢驗，結果確呈鴉片類嗎啡陽性反應，此有臺北縣政府警
    察局偵辦煙毒、麻醉毒品案被移送人姓名及代碼對照表、臺
    灣檢驗科技股份有限公司97年3月5日濫用藥物檢驗報告各1
    紙附卷可稽（見97年度毒偵字第710號偵查卷第38頁、第79
    頁）。又海洛因經注射入人體後，其代謝物嗎啡【按海洛因
    係嗎啡經化學合成之半人工合成品，其藥（毒）性高於嗎啡
    ，經吸食或注射進入人體，藉由人體代謝系統之新陳代謝，
    分解成藥（毒）性較低之嗎啡，由尿液排泄出人體，故於尿
    液中以嗎啡成分檢出】之平均可檢出時限約為26小時，有行
    政院衛生署藥物食品檢驗局（81）藥檢壹字第8114885 號函
    可資參照。則被告施用第一級毒品海洛因之時間應為97年1
    月31日為警採尿前之26小時內某時，且須排除甲○○當日為
    警查獲至採集尿液間之不可能施用時間。被告空言否認施用
    第一級毒品海洛因犯行，全係圖卸刑責之詞，尚難採信。
  (三)末查，被告前於87年間因施用毒品案件，經送觀察、勒戒後
    ，認無繼續施用毒品之傾向，由臺灣板橋地方法院檢察署檢
    察官於87年8月10日以87年度偵字第14843號不起訴處分書為
    不起訴處分確定。復因施用毒品案件，經送觀察、勒戒後，
    認無繼續施用毒品之傾向，經同署檢察官於87年9 月30日以
    87年度偵字第11663 號不起訴處分書為不起訴處分確定。再
    因施用毒品案件，經臺灣板橋地方法院以87年度毒聲字第37
    80號裁定令入戒治處所施以強制戒治，於89年2 月25日戒治
    期滿執行完畢，並經同署檢察官以87年度偵字第25717 號聲
    請簡易判決處刑，經臺灣板橋地方法院以88年度簡上字第11
    0號判決撤銷原判決，判處有期徒刑6月確定。又因施用及持
    有毒品案件，經臺灣板橋地方法院以89年度毒聲字第3773號
    裁定令入戒治處所施以強制戒治，於90年7月3日戒治期滿執
    行完畢，並經同署檢察官以89年度毒偵字第3254號提起公訴
    ，經臺灣桃園地方法院以89年度訴字第1451號判決就持有第
    一級毒品部分判處有期徒刑4 月，就連續施用第二級毒品部
    分判處有期徒刑8 月，並定應執行刑有期徒刑11月，嗣經提
    起上訴，本院以90年度上易字第969 號判決駁回上訴確定在
    案之事實，亦有臺灣高等法院被告前案紀錄表1 份附卷可稽
    。是本件事證明確，被告犯行堪以認定，應予依法論處。。
二、按92年7月9日新修正之毒品危害防制條例刪除二犯及三犯之
    規定，一改修法前繁雜之處遇程序，僅將施用毒品者簡化區
    分為初犯、再犯，並認施用毒品者係屬病患性犯人，以觀察
    、勒戒戒除其身癮，並以強制戒治去除其心癮。經觀察、勒
    戒或強制戒治執行完畢釋放後，若係五年後再犯該條例第10
    條施用毒品罪者，與同條例第20條第1項、第2項關於「初犯
    」之處理方式相同，檢察官應先聲請法院裁定令被告入勒戒
    處所觀察、勒戒，並視有無繼續施用毒品傾向，決定應予釋
    放、為不起訴之處分，或應聲請法院裁定令入勒戒處所強制
    戒治；若係五年內「再犯」同條例第10條施用毒品罪者，依
    同條例第23條第2 項規定，檢察官則應依法追訴。觀諸該條
    例第20條第3 項之修正理由：「觀察、勒戒或強制戒治五年
    後再犯者，顯見前所實施之觀察、勒戒或強制戒治已足以遮
    斷其施用毒品之癮，為期自新及協助其戒除毒癮，對此五年
    後再犯者，爰明定仍適用初犯之規定，先經觀察、勒戒、強
    制戒治之程序。」及同條例第23條第2 項之修正理由：「為
    配合簡化施用毒品犯之刑事處遇程序，並鑑於經觀察、勒戒
    或強制戒治執行完畢釋放後五年內再犯者，其再犯率甚高，
    原據以實施之觀察、勒戒及強制戒治既已無法收其實效，自
    應施以刑事處遇。」顯然如施用毒品者係前經觀察、勒戒或
    強制戒治等治療程序執行完畢五年後，始再施用毒品之「初
    犯」，因前所執行之觀察、勒戒或強制戒治已足收戒除毒癮
    之效，自應重新執行觀察、勒戒或強制戒治等治療程序，並
    於治療程序執行完畢後，由檢察官為不起訴處分，毋庸對之
    追訴處罰；反之，在「再犯」之情形，因其先前所為治療程
    序顯未能收戒斷毒癮之效，且考量施用毒品者之再犯率偏高
    ，乃簡化其刑事處遇程序，而逕予追訴處罰，不再施以治療
    程序。參酌上開立法理由，修正毒品危害防制條例就施用毒
    品者，祇於「初犯」及「五年後再犯」二種情形，有其追訴
    條件之限制，即須於初犯經觀察、勒戒或強制戒治釋放後，
    五年內均無施用毒品之行為，始能認其前所實施之觀察、勒
    戒或強制戒治已足遮斷毒癮，而得於五年後再犯時，再予適
    用初犯之規定，重行觀察、勒戒等程序。倘五年內已經再犯
    ，被依法追訴處罰，縱其第三次（或第三次以上）施用毒品
    之時間在初犯釋放五年以後，即與「五年後再犯」之情形有
    別，且因已於「五年內再犯」，顯見其再犯率甚高，原實施
    觀察、勒戒或強制戒治，已無法收其實效，而無五年戒斷期
    之存在，自無再經觀察、勒戒及強制戒治之必要，應由檢察
    官逕行起訴，始符新法修正之本旨（最高法院95年度第7 次
    刑事庭會議決議可資參照）。本件被告前於87年間因施用毒
    品案件，經送觀察、勒戒後，認無繼續施用毒品之傾向，由
    臺灣板橋地方法院檢察署檢察官於87年8 月10日以87年度偵
    字第14843 號不起訴處分書為不起訴處分確定。復因施用毒
    品案件，經送觀察、勒戒後，認無繼續施用毒品之傾向，經
    同署檢察官於87年9月30日以87年度偵字第11663號不起訴處
    分書為不起訴處分確定。再因施用毒品案件，經臺灣板橋地
    方法院以87年度毒聲字第3780號裁定令入戒治處所施以強制
    戒治，於89年2 月25日戒治期滿執行完畢，並經同署檢察官
    以87年度偵字第25717 號聲請簡易判決處刑，經臺灣板橋地
    方法院以88年度簡上字第110 號判決撤銷原判決，判處有期
    徒刑6 月確定。又因施用及持有毒品案件，經臺灣板橋地方
    法院以89年度毒聲字第3773號裁定令入戒治處所施以強制戒
    治，於90年7月3日戒治期滿執行完畢，並經同署檢察官以89
    年度毒偵字第3254號提起公訴，經臺灣桃園地方法院以89年
    度訴字第1451號判決就持有第一級毒品部分判處有期徒刑4
    月，就連續施用第二級毒品部分判處有期徒刑8 月，並定應
    執行刑有期徒刑11月，嗣經提起上訴，本院以90年度上易字
    第969 號判決駁回上訴確定在案，業如前述，則被告既曾於
    強制戒治執行完畢釋放後五年內再犯施用毒品案件，並經判
    刑確定，揆諸上開說明，被告本件施用毒品之行為，自與毒
    品危害防制條例第20條第3 項所規定「五年後再犯」之情形
    不合，檢察官提起本件公訴，於法尚無不合，合先敘明。核
    被告甲○○所為，係犯毒品危害防制條例第10條第1 項之施
    用第一級毒品罪。其持有海洛因之低度行為，為施用之高度
    行為所吸收，不另論罪。復查，被告有如事實欄所載之前科
    ，此有本院被告前案紀錄表1 份可按，其於有期徒刑執行完
    畢後五年之內再犯有期徒刑以上之施用第一級毒品罪，為累
    犯，應依刑法第47條第1項之規定加重其刑。
三、原審以被告罪證明確，適用毒品危害防制條例第10條第1 項
    ，刑法第11條前段、第 47條第1項之規定，並審酌被告前已
    因施用毒品案件經送觀察、勒戒及強制戒治，並經法院多次
    判刑在案，仍不能戒除毒癮，再次漠視法令禁制而犯本罪，
    顯見其戒除毒癮之意志薄弱，惟念其施用毒品所生危害，實
    以自戕身心健康為主，對於他人生命、身體、財產等法益，
    尚無明顯而重大之實害等一切情狀，就被告所犯施用第一級
    毒品罪部分量處有期徒刑十月，經核認事用法均無違誤，量
    刑亦屬妥適，被告執前詞否認犯罪，上訴指摘原審判決不當
    ，顯無理由，應予駁回。
據上論斷，應依刑事訴訟法第第368條，判決如主文。
本案經檢察官王壬貴到庭執行職務
中    華    民    國    98    年    10    月    28    日
            刑事第二十三庭審判長法  官  許宗和
                                法  官  沈君玲
                                法  官  林海祥
以上正本證明與原本無異。
如不服本判決，應於收受送達後10日內向本院提出上訴書狀，其
未敘述上訴之理由者並得於提起上訴後10日內向本院補提理由書
（均須按他造當事人之人數附繕本）「切勿逕送上級法院」。
                                書記官  林淑貞
中    華    民    國    98    年    10    月    28    日
附錄：本案論罪科刑法條全文
毒品危害防制條例第10條
施用第一級毒品者，處 6 月以上 5 年以下有期徒刑。
施用第二級毒品者，處 3 年以下有期徒刑。


司法院資訊處製作；財團法人民間司法改革基金會備份。
